臺灣宜蘭地方法院民事判決　九十二年度訴字第二八七號
　　原　　　告　乙○○
　　　　　　　　丙○○
　　　　　　　　丁○○
　　　　　　　　己○○○
　　　　　　　　庚○○○
　　兼　共　同
　　訴訟代理人　甲○○
　　被　　　告　戊○○
　　訴訟代理人　黃建芳
　　　　　　　　黃憲男律師
當事人間請求租佃爭議事件，本院於九十三年十一月十日辯論終結，判決如左：
    主    文
原告之訴駁回。
訴訟費用由原告負擔。
    事實及理由
一、本件原告訴之聲明原本係請求被告應協同原告就坐落宜蘭縣頭城鎮○○○段八一
    、八六、一一０、一一二、一一六、一一七、一二六、一二七地號共八筆耕地（
    以下簡稱系爭八筆土地），租約字號為頭梗字第二六號，辦理終止租約登記等語
    。嗣於本院審理時，更正聲明為確認兩造間就系爭八筆土地之耕地租賃關係不存
    在等語，核屬民事訴訟法第二百五十五條第一項第二款請求之基礎事實同一者之
    情形，應予准許。
二、原告主張：系爭八筆土地係原告所共有之土地，由被告承租耕作並訂有耕地三七
    五租賃契約（以下簡稱系爭租約），惟自民國七十九年起，被告即未按期繳付租
    金，迄今已達十四年，每年租金為甘薯三千四百二十台金，合計欠租甘薯四萬七
    千八百八十台斤，折合新台幣（下同）二十二萬九千八百二十四元。原告於進行
    耕地租賃調解時當面請被告給付，復又於九十二年八月二十六日以礁溪郵局第一
    二六號存證信函向被告催告繳納租金，被告均置之不理。查被告欠租已達二年之
    總額，構成耕地三七五減租條例第十七條第一項第三款規定之終止租約事由，原
    告並於九十二年九月十二日以礁溪郵局第一五二號存證信函聲明終止租約，是兩
    造間已無耕地租賃關係存在等語。並聲明：（一）確認原告與被告間就坐落宜蘭
    縣頭城鎮○○○段八一、八六、一一０、一一二、一一六、一一七、一二六、一
    二七地號土地八筆，耕地租賃關係不存在；（二）被告應將第一項所示之土地，
    騰空交還予原告。
三、被告則以：系爭租約關係從三十八年起，原係由被告祖父黃溪木承租，黃溪木死
    亡後，由被告之父親黃登旺繼承而承租，王登旺於九十年十月間死亡後，由被告
    繼承系爭租約關係。被告否認原告主張有十四年未繳租金，原告直到先前租約於
    九十一年十二月底屆滿才不願續租，如果被告十四年來未繳租金，何以先前原告
    會一直與被告之被繼承人續租？又系爭租約種類原本是稻穀，並非甘薯，嗣後因
    山崩無法繼續種稻，兩造之被繼承人有合意更正租金種類為現金給付。在租佃調
    解時，被告就表示願意息事寧人而給付租金，但原告拒收，被告曾寄給原告一張
    一萬八千元之匯票，因為租金一年是三千元，租約一次是六年的期限，目前被告
    已將租金辦理提存在案，原告將之曲解為被告承認欠租之事實，並非真實。況本
    件係原告不至被告住所來收取租金，並非被告不繳納租金，被告不負遲延責任等
    語，資為抗辯。
四、兩造不爭執之事實：
（一）系爭八筆土地為原告所共有。
（二）系爭租約原先係由原告之被繼承人黃冉為出租人及被告之被繼承人黃溪木為承
      租人所訂立，嗣後由兩造依照贈與及繼承關係而繼受系爭租約。
（三）原告曾於九十二年八月二十六日以存證信函催告被告給付租金，並於九十二年
      九月十二日以存證信函通知被告終止系爭租約。
五、得心證之理由：
本件於九十三年七月二十三日言詞辯論時，經兩造同意限縮部分主張後，整理爭點如
下述項目：（一）系爭租約之租金種類及數額為何？（二）被告是否有欠繳租金總額
達二年以上？（三）原告是否有合法催告給付欠繳之租金？（四）本件被告是否應負
欠繳租金之遲延責任？茲分別說明如下：
（一）系爭租約之租金種類及數額為何？
  １  查系爭八筆土地，於重測前原地號為頭城鎮○○段梗枋小段七六、七七、七九
      、八０、八一、八七、八八號土地及嗣後於八十三年三月十日分割出之八八之
      一號土地，此有重測前後之土地登記謄本在卷可參。而依照三十九年一月二十
      七日辦理登記之原始租約內容，原始租約坐落之土地範圍，除上述重測前地號
      之土地以外，尚包括重測前頭城鎮○○段梗枋小段九四地號土地（重測後為頭
      城鎮○○段一二五地號土地），租金種類及數額合計為每年合計四千四百二十
      二台斤之稻谷。嗣因被告之祖父黃溪木死亡後，重測前頭城鎮○○段梗枋小段
      九四號土地另行單獨登記耕地三七五租約（頭梗字第十七號），而與系爭租約
      （頭梗字第二六號）分別登記在案，此經調閱本院九十三年度訴字第一四六號
      租佃爭議卷宗，審核無誤，先予敘明。嗣於六十三年五月三日系爭租約辦理登
      記時，租金種類及數額乃登記為每年合計三千四百二十台斤之稻谷，此有被告
      提出之系爭租約之原始登記資料乙份附卷可證（附於本院證物袋內）。之後，
      系爭租約續訂租期六年至七十三年十二月三十一日為止，仍為前述登記之內容
      ，然而，於七十九年五月十九日辦理登記之資料，僅記載租金種類為稻谷，並
      無數額之記載，其後每六年之續約登記，租期直到九十一年十二月三十一日為
      止，均無其他變更登記事項之記載，此有宜蘭縣頭城鎮公所九十三年五月十三
      日頭鎮民字第０九三０００五八二二號函所附之登記資料在卷可參。
  ２  原告雖主張系爭租約因為系爭八一、八六、一一０、一一二、一一六、一一七
      號土地因為地目變更為「原」，故租金種類已由原來之稻谷變更為甘薯，並提
      出土地之登記謄本證明前開六筆土地之地目確已變更為「原」之情事，然被告
      否認租金種類變更為甘薯之事實，應由原告對此負舉證之責。惟查：經本院向
      宜蘭縣頭城鎮公所函查，該所僅函覆表示：租金種類為依當地農業習慣種植最
      為普遍之作物或實際輪植之作物均屬之，並未說明前開六筆土地地目變更為「
      原」之後，系爭租約原約定之租金種類即由稻谷變更為甘薯。原告對此亦未進
      一步舉證，經本院於九十三年九月二十二日言詞辯論時再次詢問原告就此部分
      有無請求調查證據，然原告仍然表示無調查證據之必要，是原告既未能證明系
      爭租約租金種類已變更為甘薯，其主張自無足採。
  ３  被告另主張系爭租約之租金種類及數額已合意變更折合為一年給付三千元等語
      。查系爭一二六、一二七號土地之地目已變更為「建」，此有原告提出之土地
      登記謄本在卷可證，是該二筆土地已非作耕地使用，堪予認定。本院於九十三
      年三月五日言詞辯論時，原告主動表明只主張被告欠繳租金達二年以上總額，
      其餘主張均予捨棄，本院為求慎重，再於九十三年四月三十日言詞辯論時向原
      告確認無誤，本院依法自不得就原告已捨棄之主張予以審酌，亦無再予履勘現
      場之必要，附此敘明。另系爭八一、八六、一一０、一一二、一一六、一一七
      號土地，經本院於九十二年十二月九日履勘現場，經勘驗結果，現況係種植蓮
      霧樹，此有勘驗筆錄乙份及現場照片附卷可稽，是前開六筆土地亦非種植稻米
      之事實，亦可認定。再查證人黃宗香到庭證稱：系爭土地在三十五年前有發生
      山崩，山崩後就沒有再種植稻子，後來我們有去找地主，地主有問我們是否要
      再續租，被告的父親黃登旺有表示要再續租，後來就到鄉公所辦理，租金一年
      三千元，租金部分我沒有直接聽到地主告訴我，是後來黃登旺告訴我說租金地
      主同意每年三千元，我們錢都交給黃登旺轉交，將近二十年都是這樣繳交的，
      最後一次是在二、三年前轉交給黃登旺，黃登旺過世後，就沒有來收租等語。
      參酌原始租約登記顯示地目均為「田」，然嗣後卻變更為「建」及「原」，且
      系爭租約自七十九年五月十九日起辦理登記之資料，僅記載租金種類為稻谷，
      並無數額之記載，每六年仍然固定續租登記，系爭土地現況亦均未再種植稻米
      等情，與證人黃宗香之證詞互相佐證，則被告所稱系爭租約於系爭八筆土地發
      生山崩後因無法種植稻米，而由兩造之前手合意變更折合為一年三千元現金等
      語，應屬可採。
（二）被告是否有欠繳租金總額達二年以上？
  １  依照前述說明，系爭租約之租金已合意變更折合為一年三千元現金。原告雖主
      張歷經十多年未曾收到承租人所繳納之租金云云，然查系爭租約每六年續約登
      記，均經宜蘭縣政府核定在案，此有前述宜蘭縣頭城鎮公所九十三年五月十三
      日頭鎮民字第０九三０００五八二二號函所附之登記資料在卷可參。嗣因系爭
      租約於九十一年十二月三十一日期滿後，被告欲申請單獨繼承登記時，為原告
      所反對，始生本件爭議。則在前次即八十六年四月十四日就系爭租約自八十六
      年一月一日起至九十一年十二月三十一日止續訂租約之登記以前，應推定承租
      人已經繳納租金，始經出租人同意續約。故原告如主張承租人在八十六年一月
      一日之前均未繳納租金者，應由原告就此負舉證之責，然原告並未舉證證明，
      則其主張十多年來未曾收到承租人所繳納之租金云云，不足為採。
  ２  系爭租約雖於八十六年四月十四日就八十六年一月一日起至九十一年十二月三
      十一日止完成續訂租約之登記，惟自八十六年一月一日起至九十一年十二月三
      十一日止之六年租約存續期間，承租人是否有按期繳納租金，非前述登記所能
      推定，原告既否認這六年來承租人有繳納租金之事實，依照舉證責任分配原則
      ，應由被告對此負舉證之責。查被告陳稱曾寄送過去六年之租金合計一萬八千
      元之匯票給予原告，固為原告所不爭執，然原告表示此為被告聲請調解之後才
      寄的等語，被告對此並未否認。被告既未能證明在本件爭議發生之前，被告之
      父親黃登旺或被告有繳納自八十六年一月一日起至九十一年十二月三十一日止
      六年租金之事實，而被告依法繼承系爭租約之法律關係，則原告主張被告已欠
      繳租金總額達二年以上等語，堪予採信。
（三）原告是否有合法催告給付欠繳之租金？
      按承租人租金支付有遲延者，出租人得定相當期限催告承租人支付租金，如承
      租人於其期限內不為支付，出租人得終止租約，民法第四百四十條第一項定有
      明文。查原告於九十二年八月二十六日固以存證信函催告給付租金，然該催告
      內容將租金種類記載為甘薯，已有未洽，是其催告內容有所違誤，難認屬於合
      法之催告。
（四）本件被告是否應負欠繳租金之遲延責任？
  １  按耕地出租人以承租人積欠地租達兩年之總額為原因終止租約，應依民法第四
      百四十條第一項規定，定相當期限催告承租人支付，於往取債務，並須於催告
      期滿，至承租人之住所收取，承租人仍不為支付，出租人始得終止租約（最高
      法院八十六年台上字第三三二四號判例意旨參照）。查系爭租約之原始租約登
      記資料顯示，繳納租金之地點係約定在頭城鎮梗枋里，為當時之承租人黃溪木
      之住所，顯見原始租約係約定由出租人前往承租人住所收取租金，核屬往取債
      務。原告並未依約前往被告住所收取租金，被告依法不負遲延責任，原告自不
      得以欠繳租金達二年以上總額為由，而終止系爭租約或主張系爭租約之法律關
      係不存在。
  ２  至原告雖主張系爭租約目前之出租人與承租人均非原始租約簽定當時之當事人
      ，租約每六年續約登記，依債之相對性而言，不能以原始租約為據，況被告多
      次表明要寄租金給原告，並已辦理提存，顯已自認以原告之住所為租金給付地
      云云。惟查：兩造雖非原始租約簽定時之當事人，然兩造均係因繼承及贈與之
      關係繼受系爭租約之法律關係，在未合意變更租金收取地點之前，仍受原始租
      約之內容所拘束。原告未舉證證明兩造或兩造之前手已合意變更租金收取地點
      ，且被告歷次之答辯，僅能表明其有給付租金之意願，無法視同其自認租金收
      取地點已合意變更，則原告前開主張，即屬無據。
六、綜上所述，本件被告雖有欠繳租金之事實，然原告催告被告給付租金之內容並不
    合法，且原告未依約前往被告住所收取租金，被告不負遲延責任，原告主張被告
    欠繳租金達二年以上總額而終止系爭租約，難謂合法，故原告訴請確認系爭租約
    之法律關係不存在，並請求被告歸還系爭八筆土地云云，並無理由，應予駁回。
七、訴訟費用負擔：民事訴訟法第七十八條。
中　　　華　　　民　　　國　　九十三　　年　　　十一　　月　　二十四　  日
                                    臺灣宜蘭地方法院民事庭
                                        法　　　官　林俊廷
正本係照原本作成。
如不服本判決應於判決送達後廿日內向本院提出上訴狀（須附繕本）。
中　　　華　　　民　　　國　　九十三　　年　　　十一　　月　　二十四　  日
                                        法院書記官　黃月雲
